臺灣高等法院民事判決　九十年度家上更(一)字第七號
　　上　訴　人
　　即反訴原告　甲○○
　　即反訴被告　乙○○
右列當事人間請求離婚事件，上訴人對於中華民國八十八年二月二十五日臺灣臺北地
方法院第一審判決（八十七年婚字第五０九號），提起上訴，並提起反訴，經判決後
，由最高法院發回更審，被上訴人並為訴之追加，本院判決如左：
　　　主　　　文
原判決廢棄。
被上訴人在第一審之訴及在本院追加之訴均駁回。
准上訴人與被上訴人離婚。
第一、二審及發回前第三審訴訟費用由被上訴人負擔。
　　　事　　　實
一、上訴人即反訴原告聲明求為判決：關於上訴部分：(一)、原判決廢棄。(二)、被上訴
　　人在第一審之訴及在本院追加之訴均駁回。關於反訴部分：准上訴人與被上訴人
　　離婚。其事實上陳述，除與原判決及本院前審判決記載相同部分，予以引用外，
　　並補稱略以：被上訴人在民國（下同）七十二年間以前，均未工作，皆由上訴人
　　支付生活費，嗣離家亦未留地址連絡，且未付稚兒教育費，上訴人不可能逼迫被
　　上訴人從事色情工作。所用之證據，援用原審及本院前審之立證方法。
二、被上訴人即反訴被告聲明求為判決：關於上訴部分：上訴駁回。關於反訴部分：
　　准上訴人與被上訴人離婚。其事實上陳述，除與原判決及本院前審判決記載相同
　　部分，予以引用外，並補稱略以：(一)、上訴人廣發傳單，以極端不雅之文字辱罵
　　被上訴人，意圖使被上訴人無法立足於鄉里，使被上訴人蒙受精神上痛苦，自屬
　　受有不堪同居之虐待。(二)、上訴人之種種惡行，已嚴重損害兩造間婚姻之和諧及
　　相愛之基礎，兩造間婚姻顯然難以繼續維持，爰追加依民法第一千零五十二條第
　　二項規定，請求離婚。(三)、被上訴人之所以偽造上訴人之簽名並盜用上訴人之印
　　章，係用以申請回復其本來之姓氏，非方便從事色情行業。所用之證據，援用原
　　審及本院前審之立證方法。
三、本院依職權調取臺灣板橋地方法院八十三年度自字第四六三號及本院八十四年度
　　上訴字第四００號陳林招珠背信案件全案。
　　　理　　　由
一、按婚姻無效、確認婚姻成立或不成立、撤銷婚姻、離婚或夫妻同居之訴，得合併
　　提起，或於第一審或第二審言詞辯論終結前，為訴之變更、追加或提起反訴，民
　　事訴訟法第五百七十二條第一項定有明文。本件被上訴人於原審主張依民法第一
　　千零五十二條第一項第三款受他方不堪同居之虐待，請求與上訴人離婚。嗣於本
　　院言詞辯論終結前，追加依民法第一千零五十二條第二項規定有難以維持婚姻之
　　重大事由，請求與上訴人離婚（見本院更一卷第十六頁），上訴人亦於本院言詞
　　辯論終結前，提起反訴，請求與被上訴人離婚，揆諸上開規定，經核均無不合，
　　合先敘明。
二、本件被上訴人主張：伊於六十一年間與上訴人結婚，育有二子，均已成年。結婚
　　之初，感情尚稱和睦，惟上訴人自六十九年間起，性情大變，不僅不負擔家庭生
　　活費，且常向伊要錢，動輒遷怒毆打，致伊無法忍受，經鄉親調解，上訴人仍不
　　為所動，變本加厲，伊不堪受其長期虐待，乃於七十九年十一月間，選擇離家，
　　避居屏東，上訴人不僅未思挽回婚姻，更以不堪入目汙蔑字眼，或製發傳單向伊
　　鄉親散發，或以信函辱罵伊及伊父、母、兄、姊，伊已忍無可忍等情，爰依民法
　　第一千零五十二條第一項第三款及第二項之規定，求為准伊與上訴人離婚之判決
　　。對上訴人提起之離婚反訴部分，伊固不爭執上訴人主張之事實，惟伊非為方便
　　從事色情行業而偽造文書（原審判准被上訴人與上訴人離婚。上訴人就其敗訴部
　　分聲明不服，並在本院反訴請求准與被上訴人離婚，被上訴人亦於本院為訴之追
　　加，依民法第一千零五十二條第二項規定，請求離婚）。
　　上訴人則以：伊於七十年間受同業之拖累，被倒鉅帳，苦撐至七十二年間，不堪
　　負荷，始宣告倒閉。嗣被上訴人即常無預警離家出走，至七十九年十一月十三日
　　止，前後離家出走達二十餘次，混跡於色情理容院，從事色情行業，八十三年三
　　月二十五日因與人闢室按摩為警查獲，經警通知其胞姊領回，伊無虐待被上訴人
　　之情事，被上訴人所指述，全係子虛烏有等語，資為抗辯。並以：被上訴人於離
　　家出走，從事色情行業期間，為撤冠夫姓，竟故意偽造伊之同意書，持向戶政機
　　關將其姓名「白乙○○」更改為「乙○○」，業經刑事法院判處偽造文書罪刑確
　　定在案，應屬犯有不名譽之罪，伊自得提起離婚之反訴等情，爰依民法第一千零
　　五十二條第一項第十款之規定，求為准伊與被上訴人離婚之判決。
二、關於本訴部分：
　　被上訴人主張兩造於六十一年間結婚，現婚姻關係仍存續中，被上訴人於七十九
　　年十一月間離家出走，上訴人自八十年間起至八十一年間，即以「如此不守婦道
　　、不知廉恥為何物之賤人，當然是你們這種沒有家教的家庭的產物」、「將你妹
　　妹不守婦道及與人通姦的事實，通告你的左鄰右舍及全村的人，讓他捫知道你林
　　某某家教養了這麼一位不知廉恥的賤人」、「乙○○者，自小被他父母逼上台北
　　色情理髮廳上班，以供養她們全家生計」「她母親這個老娼婦（俗話說：老鴇生
　　婊子，一點也沒錯）」、「附記：生女兒不教導貞節之道，卻叫她拋夫棄子，並
　　利用她做賺錢的工具，這種人就是老娼婦、老婊子」、「老娼婦、臭婊子、無恥
　　賊……專生通姦女兒的臭婊子」、「你這個被公狗騎的老娼婦、你這個被公豬姦
　　的老婊子」、「你這個只會生通姦女兒的豬狗不如的畜生，有種叫你那婊子女兒
　　『乙○○』出面辦理離婚」等不堪入目之字眼，或製發傳單散發、或以信函辱罵
　　被上訴人之父母兄姊之事實，為上訴人所不爭執，並有籍謄本、信函、傳單及明
　　信片可稽，固堪信為真實（見原審卷第九十三、七至九、八十一至八十七頁），
　　惟查上訴人抗辯被上訴人離家出走，從事色情行業，既為被上訴人所不否認（見
　　本院更一卷第十五頁之答辯狀），則上訴人另抗辯伊因懇求被上訴人之父母兄姊
　　勸被上訴人返家未獲置理，懷疑被上訴人之父母兄姊故意縱容隱瞞其住處，而一
　　時激忿始以偏激言詞字句促其出面解決等語（見本院上字卷第二十七頁），應屬
　　可取。次查民法第一千零五十二條第一項第三款所稱「不堪同居之虐待」，應就
　　具體事件，衡量夫妻之一方受他方虐待所受侵害之嚴重性，斟酌當事人之教育程
　　度、社會地位及其他情事，客觀上是否已危及婚姻關係之維繫以為斷。上訴人因
　　被上訴人離家出走，固曾於八十年間起至八十一年間，或以製發傳單、或以信函
　　辱罵被上訴人及其父母兄姊，有如前述，惟被上訴人有至八十七年十一月二十四
　　日始具狀提起向原審本件離婚之訴（見原審卷起訴狀收狀日期戳），時距上訴人
　　為上開行為已近六年，事過境遷，已難認為被上訴人已因上訴人為該行為而受不
　　堪同居之虐待（參照最高法院九十年度台上字第七九八號判決本次發回意旨）。
　　至被上訴人另主張伊偶而晚回家，上訴人即要伊脫光衣服，且強迫伊至銀行開支
　　票供上訴人使用，伊忍無可忍始離家云云（見本院更一卷第四十七頁），惟為上
　　訴人所否認，而被上訴人復不能舉證以資證明，所辯自無足取，亦難認兩造間有
　　難以維持婚姻之重大事由，況經核前開事由，亦非應由上訴人負責，而被上訴人
　　不應負責。則被上訴人依據民法第一千零五十二條第一項第三款受不堪同居虐待
　　之規定，並在本院追加依據同條第二項難以維持婚姻之重大事由之規定，請求准
　　與上訴人離婚，自屬不應准許。從而，原審所為上訴人敗訴之判決，自有未洽，
　　上訴論旨指摘原判決不當，求予廢棄改判，為有理由。
三、關於反訴部分：
　　上訴人反訴主張被上訴人於離家出走，從事色情行業期間，為撤冠夫姓，竟於八
　　十六年十月十八日故意偽造上訴人之簽名並盜用上訴人之印章，偽造上訴人之同
　　意書，持向戶政機關將其姓名「白乙○○」更改為「乙○○」之事實，業經台灣
　　高等法院高雄分院以偽造文書罪名判處有期徒刑三月確定在案，有該院於八十七
　　年十一月十日宣示之八十七年度上訴字第一九四八號刑事判決可憑（見本院上字
　　卷第五十一頁），被上訴人並旋即於八十七年十一月二十四日具狀向原審提起本
　　件離婚訴訟，核其情節，其所犯偽造文書罪。顯係出於不顧夫妻之情誼，應屬犯
　　不名譽之罪（參照最高法院三十三年上字第三一四二號判例），且為被上訴人所
　　不爭執（見本院更一卷第十八頁）。則上訴人於八十七年八月十三日在本院以書
　　狀反訴依據民法第一千零五十二條第一項第十款之規定，請求與被上訴人離婚（
　　見本院上字卷第四五頁正面），即屬應予准許。
四、至兩造其餘之攻擊或防禦方法及未經援用之證據，經本院斟酌後，認為均不足以
　　影響本判決之結果，自無逐一詳予論駁之必要，併此敘明。
五、據上論斷，本件上訴人之上訴及反訴為有理由，被上訴人追加之訴為無理由，依
　　民事訴訟法第四百五十條、第七十八條判決如主文，
中　　　華　　　民　　　國　　九十一　　年　　　二　　　月　　　五　　　日
　　　　　　　　　　　　　　　　臺灣高等法院民事第十三庭
　　　　　　　　　　　　　　　　　　審判長法　官　林　鄉　誠
　　　　　　　　　　　　　　　　　　　　　法　官　謝　碧　莉
　　　　　　　　　　　　　　　　　　　　　法　官　劉　清　景
右正本係照原本作成。
被上訴人如不服本判決，應於收受送達後二十日內向本院提出上訴書狀，其未表明上
訴理由者，應於提出上訴後二十日內向本院補提理由書狀（均須按他造當事人之人數
附繕本）上訴時應提出委任律師或具有律師資格之人之委任狀；委任有律師資格者，
另應附具律師及格證書及釋明委任人與受任人有民事訴訟法第四百六十六條之一第一
項但書或第二項（詳附註）所定關係之釋明文書影本。
中　　　華　　　民　　　國　　九十一　　年　　　二　　　月　　　八　　　日
　　　　　　　　　　　　　　　　　　　　　書記官　高　澄　純
附註：
民事訴訟法第四百六十六條之一（第一項、第二項）
對於第二審判決上訴，上訴人應委任律師為訴訟代理人。但上訴人或其法定代理人具
有律師資格者，不在此限。
上訴人之配偶、三親等內之血親、二親等內之姻親，或上訴人為法人、中央或地方機
關時，其所屬專任人員具有律師資格並經法院認為適當者，亦得為第三審訴訟代理人
。
